臺灣士林地方法院民事判決　　　　　　　　　　　　　九十三年度簡上字第五八號
　　上　訴　人　曾玉珊
　　訴訟代理人　曾仲謀
　　被　上訴人　富邦商業銀行股份有限公司
　　法定代理人　吳均龐
　　訴訟代理人　華慧德
　　　　　　　　王秉閎
右當事人間請求返還信用卡消費款事件，上訴人對於中華民國九十三年四月十三日本
院內湖簡易庭九十三年度湖簡字第七四號第一審判決提起上訴，本院於九十三年十二
月一日言詞辯論終結，判決如左：
    主  文
原判決除確定部分外廢棄。
右廢棄部分，被上訴人在第一審之訴駁回。
第一審（除確定部分外）、第二審訴訟費用由被上訴人負擔。
    事實及理由
一、被上訴人在原審起訴主張：上訴人及訴外人曾崇仁與被上訴人間有信用卡使用契
    約關係，曾崇仁為正卡持卡人、上訴人為附卡持卡人，依約持卡人得在特約商店
    記帳消費，而依據信用卡約定條款第三條約定，正卡與附卡持卡人互負連帶清償
    責任。又依同約款第十四條約定，持卡人應於當期繳款截止日十八日前向被上訴
    人全部清償，或以循環信用方式繳付最低應繳金額，逾期清償者，除喪失期限利
    益外，並應計付按年息百分之十九點六九計算之利息，與按上開利息百分之十計
    算之違約金。嗣上訴人與曾崇仁依約領用信用卡後，即持卡消費及借款，期間上
    訴人亦曾執卡消費二筆，合計金額為新台幣（以下同）二千三百八十二元，且未
    付款。而上訴人及曾崇仁二人應付信用卡消費帳款，核計至民國九十二年十二月
    二日止，尚欠三十萬八千八百九十九元，及其中三十萬三千六百二十四元自九十
    二年十二月十九日起至清償日止，按年息百分之十九點六九計算之利息，並按上
    開利率百分之十計算之違約金仍未清償，迭經催告給付未果。為此，依據信用卡
    約定條款第三條、第十四條規定，訴請判命上訴人與曾崇仁如數連帶給付云云。
    上訴人則以：信用卡申請書上簽名並非上訴人所親簽等語置辯。案經原審判決：
    (一)上訴人與曾崇仁應連帶給付三十萬八千八百九十九元，及其中三十萬三千六百
    二十四元自九十二年十二月十九日起至清償日止，按年息百分之十九點六九計算
    之利息，暨按上開利率百分之十計算之違約金。(二)訴訟費用由被上訴人與曾崇仁
    連帶負擔。(三)本判決得假執行。該判決命曾崇仁給付部分，因未據曾崇仁提起上
    訴而確定。
二、本件經上訴人對原審判決提起上訴，被上訴人另補稱：被上訴人已在信用卡申請
    書簽名處上方之顯著位置，載明「附卡申請人亦為本合約之連帶保證人」字樣，
    以告知、提醒附卡申請人，就所簽署之契約在法律上所負之責任與義務，與正卡
    申請人相同，是應認被上訴人已盡告知義務，而信用卡申請書上之上訴人簽名，
    為其親筆簽名，並非授權他人所簽署，則依信用卡約定條款第三條、民法第二百
    七十二條規定，應與訴外人曾崇仁負連帶清償責任。況上訴人在原審對於其簽名
    及消費內容並不爭執，原審依此而為被上訴人勝訴之判決，並無不合，上訴人提
    起上訴為無理由云云，並聲明求為判決駁回上訴人之上訴。上訴人則補稱：上訴
    人識字不多，且從未授權第三人代理與被上訴人簽署信用卡申請書，與系爭信用
    卡申請書申請欄內所載「正卡人確實已獲得附卡人之授權代理申請貴行之信用卡
    附卡」云云不合，實則該申請書上之上訴人署名，為曾崇仁所簽，上訴人亦未曾
    收受被上訴人所發給的信用卡。至被上訴人指上訴人曾經持卡消費二筆云云，惟
    不能提出證據證明，亦不能認為有據。而被上訴人雖在所製作信用卡約定條款中
    ，訂定附卡持卡人與正卡持卡人互負連帶清償責任，但條款夾雜在眾多條款中，
    未以特別字體標明，容易為持卡人所忽略，顯失公平，且屬定型化契約條款，應
    屬無效，是被上訴人訴請上訴人與曾崇仁連帶給付，為無理由等語置辯，並聲明
    求為判決：(一)原判決不利於上訴人部分廢棄。(二)被上訴人在第一審之訴駁回。
三、被上訴人主張依據信用卡約定條款第三條、第十四條之約定，請求判決命上訴人
    與曾崇仁連帶給付如上述在原審之聲明所示。上訴人則以前開情詞置辯，而提起
    本件上訴。是本件爭執要點闕在於：(一)系爭信用卡申請書是否為上訴人所簽名申
    辦？(二)兩造間有無信用卡使用契約關係？(三)上訴人應否就曾崇仁之信用卡消費債
    務負連帶清償責任？等項，茲謹析述如後：
  (一)系爭信用卡申請書確為上訴人所簽名申辦：本件上訴人雖否認系爭信用卡申請書
    上簽名為其所簽署，且未曾授權第三人簽名申請云云，然以被上訴人所提出之信
    用卡申請書上附卡申請人「曾玉珊」之署名（見原審卷第十頁），與本件上訴狀
    上之上訴人簽名（見本院卷第十一頁），及上訴人郵政存簿儲金立帳申請書（見
    本院卷第六十頁）、
    卡申請書上簽名，確為上訴人本人所親簽，堪認上訴人確有以系爭信用卡申請書
    向被上訴人申辦信用卡之事實，上訴人以上情置辯，為無可採。至其另稱未如申
    請書上所載授權第三人申請云云，然該信用卡申請之簽名，既為上訴人所自為，
    即無授權與否、代理人有無代理權限之問題，該信用卡申請書之末所載「正卡人
    確實已獲得附卡人之授權申請貴行信用卡」等文字，於本件已屬贅文，核於本件
    之判斷無影響，上訴人執此抗辯，亦有誤會。
  (二)兩造間並無信用卡使用契約關係存在：按「當事人主張有利於己之事實者，就其
    事實有舉證之責任。」，民事訴訟法第二百七十七條前段定有明文。民事訴訟如
    係由原告主張權利者，應先由原告負舉證之責，若原告先不能舉證，以證實自己
    主張之事實為真實，則被告就其抗辯事實即令不能舉證，或其所舉證據尚有疵累
    ，亦應駁回原告之請求（最高法院十七年度上字第九一七號判例意旨參照）。上
    訴人曾向被上訴人申請發給信用卡，雖如前述，惟被上訴人主張確實依上訴人申
    請發給信用卡，上訴人亦曾持卡消費消費二筆云云，則為上訴人所否認，揆之上
    揭意旨，被上訴人就此有利於己之事實，自應負舉證之責。然查關於被上訴人主
    張曾經發給上訴人信用卡一節，業據被上訴人陳明無法提出收件回執，亦無寄送
    信用卡及帳單予上訴人收件之證據等語（見本院卷第四六頁、第五八頁），是其
    主張上情，已屬不能證明。再被上訴人主張發給上訴人之信用卡卡號為0000
    000000000000號，而從被上訴人在原審所提出之信用卡客戶滯納消
    費款明細資料（見原審卷第十四頁）記載，系爭信用卡雖有各於九十二年一月二
    十九日、同年四月四日經持以消費各一千九百六十元、四百二十二元之紀錄，但
    被上訴人就此亦無法提出消費簽帳單或其他證據，以資證明確為上訴人所為，是
    此部分被上訴人主張仍屬不能證明。被上訴人既不能證明曾經交付信用卡予上訴
    人或上訴人確有持卡消費之行為，即無證據證明兩造間有信用卡使用契約關係存
    在，則其主張依據信用卡契約關係，請求上訴人給付所持卡消費二筆，合計二千
    三百八十二元之信用卡消費款部分，已乏所據，為不能採取。
  (三)上訴人無須就曾崇仁對被上訴人所負信用卡消費債務負連帶清償責任：
  1.依據被上訴人所提出之信用卡約定條款（見原審卷第十五頁之一）顯示，該約定
    條款第三條第一項，固載明「正卡申請人之配偶、父母、兄弟姊妹、子女、或經
    乙方（指被上訴人）同意之人，得向乙方申請信用卡附卡。且正、附卡持卡人就
    個別使用信用卡所生應付帳款互負連帶清償責任，附卡持卡人除為本合約之連帶
    保證人外，乙方並得要求甲方（指正、附卡持卡人）另覓連帶保證人。」之約款
    文字，但兩造間並未成立信用卡使用契約關係，已如前述，則上訴人不能認為乃
    信用卡約定條款第三條第一項所指之附卡持卡人，被上訴人復主張依據上述約款
    之約定，請求上訴人就曾崇仁即正卡持卡人對被上訴人所負信用卡消費債務負連
    帶清償責任，洵有未合。
  2.次按「數人負同一債務，明示對於債權人各負全部給付之責任者，為連帶債務。
    無前項之明示時，連帶債務之成立，以法律有規定者為限。」，民法第二百七十
    二條定有明文。本件被上訴人雖主張在信用卡申請書上，業已載明附卡人為該信
    用卡契約之連帶保證人等文字，即已告知附卡持卡人對正卡持卡人所負信用卡消
    費債務應負連帶清償責任云云。惟參以被上訴人所提出上訴人與曾崇仁申請信用
    卡時，所填具由被上訴人所印製之信用卡申請書中申請人簽名欄位上方（見原審
    卷第一０頁），雖有「‧‧‧附卡申請人亦為本合約之連帶保證人‧‧‧」等文
    字，但斯時上訴人並未取得信用卡使用契約約定條款，即無從知悉其全部內容，
    上開信用卡申請書所指「本合約」之內容究竟為何，已屬不明。又在該申請書背
    面（見原審卷第十六頁），雖附載有「約定條款主要內容」，但其中亦查無關於
    附卡持卡人應就正卡持卡人所負信用卡消費債務負連帶清償責任約款之記載，則
    上述信用卡申請書上所為「為本合約之連帶保證人」之記載，亦不能認為即上訴
    人就曾崇仁對被上訴人所負信用卡消費債務願負連帶清償責任之明示意思表示。
    再者，被上訴人所製作之信用卡約定條款第三條第一項，固載有上述附卡持卡人
    連帶清償責任之約款文字，然姑不論上訴人所申請之信用卡及該等信用卡約款內
    容，已無證據顯示被上訴人曾經送達上訴人，即認曾經送達，被上訴人仍未能舉
    證證明上訴人曾以何種明示之方法，為同意該約定條款之意思表示，揆之首開規
    定，自不能認為上訴人依該條款記載，應對曾崇仁所負信用卡帳款與衍生利息、
    違約金債務負連帶清償之責，是被上訴人以本件訴訟請求上訴人與曾崇仁連帶給
    付曾崇仁積欠之信用卡消費款，已無可採。
  3.又「定型化契約條款：指企業經營者為與不特定多數消費者訂立同類契約之用，
    所提出預先擬定之契約條款。定型化契約條款不限於書面，其以放映字幕、張貼
    、牌示、網際網路、或其他方法表示者，亦屬之。」；「定型化契約：指以企業
    經營者提出之定型化契約條款作為契約內容之全部或一部而訂定之契約。」，消
    費者保護法第二條第七款、第九款分別定有明文。本件信用卡契約所附約定條款
    ，係由經營銀行業務之被上訴人單方事先擬定，於發給信用卡時一併寄交以為契
    約之規範，確屬定型化契約條款，應無疑義。次按「依照當事人一方預定用於同
    類契約之條款而訂定之契約，為左列各款之約定，按其情形顯失公平者，該部分
    約定無效：二加重他方當事人之責任者。四其他於他方當事人有重大不利益者。
    」；「企業經營者在定型化契約中所用之條款，應本平等互惠之原則。定型化契
    約條款如有疑義時，應為有利於消費者之解釋。」；「定型化契約中之條款違反
    誠信原則，對消費者顯失公平者，無效。定型化契約中之條款有下列情形之一者
    ，推定其顯失公平：一違反平等互惠原則者。」；「定型化契約中之定型化契約
    條款，全部或一部無效或不構成契約內容之一部者，除去該部分，契約亦可成立
    者，該契約之其他部分，仍為有效。但對當事人之一方顯失公平者，該契約全部
    無效。」，民法第二百四十七條之一及消費者保護法第十一條、第十二條、第十
    六條亦有明文。因此，本件信用卡約定條款第三條第一項約定附卡持卡人與正卡
    持卡人互負連帶清償責任，應依信用卡通常效用、締約經過、相關文件有無交付
    附卡持有人等因素，綜合判斷其內容是否顯失公平。
  4.次查信用卡支付消費款或借款，為現在社會生活重要消費型態之一，其主要功能
    在於替代現金預備、充為支付工具，至於保證或連帶清償，解釋上應認為並非信
    用卡之基本功能與需求，發卡銀行將信用卡契約結合保證或連帶清償條款，當在
    一般持卡人預期之外，在此種情形下，約定條款中有關正、附卡持有人負連帶保
    證或連帶清償之內容，自應以有利於持卡人之解釋為原則，始符合社會常情與合
    理解釋之要求。參以信用卡申請包含附卡申請之情形，發卡人主要審酌之依據，
    仍僅為正卡申請人之資力情況，此於本件上訴人申請信用卡時亦同，此參以被上
    訴人自陳上訴人與曾崇仁向被上訴人提出申請時，連上訴人之證件影本均無須檢
    附等語（見本院卷第五八頁），即可得證。而附卡申請人有極大比例，係在經濟
    上依從於正卡申請人者，且附卡申請之發動，常非出於附卡申請名義人，與發卡
    人亦無所交涉，在發卡人未特別告知應對正卡持卡人信用卡消費債務負連帶清償
    責任之情形下，附卡持卡人於申請信用卡時難以知悉此一責任存在，亦無從評估
    在此等約款要求下，使用信用卡所負之風險。況於本件情形，被上訴人亦自承並
    無將消費帳單寄送予上訴人之證明（見本院卷第五八頁），則上訴人已無從明瞭
    其負有「連帶清償」義務，在此情形下，縱然知悉正卡持有人支付能力降低，亦
    不知適時終止信用卡使用契約關係。是以，本件信用卡契約約定條款第三條第一
    項規定，確已違反平等互惠與誠信原則，其加重附卡持有人責任，顯失公平，揆
    之前揭規定，該條款應屬無效，被上訴人援引而為請求上訴人就曾崇仁對被上訴
    人所負信用消費帳款債務，負連帶清償責任，委無可採。
五、從而，被上訴人主張兩造間有信用卡使用契約關係，而依據信用卡約定條款第三
    條、第十四條約定，請求上訴人與曾崇仁連帶給付三十萬八千八百九十九元，及
    其中三十萬三千六百二十四元自九十二年十二月十九日起至清償日止，按年息百
    分之十九點六九計算之利息，並按上開利率百分之十計算之違約金，為無理由，
    應予駁回。原審判命上訴人如數給付，並依職權為假執行之宣告，自有未洽。上
    訴意旨指摘原判決不當求予廢棄改判，為有理由，自應由本院予以廢棄改判，如
    主文第二項所示。
六、據上論結，本件上訴人之上訴為有理由，依民事訴訟法第四百三十六條之一第三
    項、第四百五十條、第七十八條，判決如主文。
中　　　華　　　民　　　國　　九十三　　年　　 十二 　　月　　二十二　　日
                                        臺灣士林地方法院民事第一庭
                                            審判長法官  黃小瑩
                                            法      官  許永煌
                                            法      官  蕭錫証
右為正本係照原本作成。
本判決不得上訴。
中　　　華　　　民　　　國　　九十三　　年 　　十二 　　月　  二十八  　日
                                            法院書記官  林令令
